灣高等法院民事判決　　　　　　　　93年度上易字第1144號
上　訴　人　財政部台北關稅局
法定代理人　詹昭鐶
訴訟代理人　蔡調彰律師
被　上訴人　甲○○
被　上訴人　乙○○
上列二人共同
訴訟代理人　葉潛昭律師
上列當事人間因確認不動產買賣價金存在事件，上訴人對於中華
民國93年10月22日臺灣士林地方法院93年度訴字第687號第一審
判決提起上訴，經本院於94年3月23日言詞辯論終結，判決如下
：
    主  文
上訴駁回。
第二審訴訟費用由上訴人負擔。
    事  實
壹、上訴人方面：
一、聲明：
  (一)原判決廢棄。
  (二)上廢棄部分，請求確認被上訴人甲○○對被上訴人乙○○在
    第三人台北市第一信用合作社士林分社帳戶000-00-0000
    00-0 號存款新台幣（下同）104萬6559元債權存在。
二、陳述：除與原判決記載相同者，茲引用外，補稱略以：
  (一)上訴人原審起訴有即受判決之法律上利益：
  1.上訴人以上證2即台北高等行政法院假扣押裁定，聲請執行
    被上訴人甲○○（下簡稱甲○○）之財產，而該財產係其母
    即被上訴人乙○○（下簡稱乙○○）代為出售收取之房屋價
    款，專案存放於第三人台北市第一信用合作社士林分社（下
    稱第一信用合作社）000-00-000000-0帳號，上訴人為執行
    該財產，自有確認上開帳戶內債權存在，以達假扣押及上證
    11處分確定執行假扣押之法律上利益。
  2.甲○○之處分案件，業經確定而有執行力，上訴人為保全債
    權，得以自己名義依民法第242條前段行使保全權利，此有
    最高法院69年台抗字第240號判例、民國（下同）93年5月5
    日修正關稅法第48條第4項規定意旨可參，上訴人可於原審
    提起本件確認債權存在之訴，原審卻依最高法院22年台上字
    第1240號判例意旨，駁回上訴人之請求，自屬違誤。
  (二)原審駁回上訴人之請求，將使強制執行法第120條第2項形同
    具文：民事訴訟法第529條第1項規定之「起訴」，係指依訴
    訟程序提起訴訟，得以確定其私權之存在，而取得給付之確
    定判決者而言，有最高法院65年台抗字第44號判例意旨可參
    ，如僅提起確認之訴，不生該條所定起訴之效力，亦有學者
    見解採之。本件上訴人以上證2台北高等法院假扣押裁定執
    行甲○○之財產，已生假扣押給付之效力，不因假扣押尚不
    得為立即給付，即不生民事訴訟法第529條第1項所定「取得
    給付之確定判決」甚明，然原法院遽認不生取得給付確定判
    決效力，有違假扣押本質即係民事訴訟法第522條「債權人
    就金錢請求或得易為金錢請求之請求，欲保全強制執行」、
    第523條「假扣押非有日後不能強制執行或甚難執行之虞者
    ，不得為之」、強制執行法第135條對債權假扣押之給付確
    定判決效果，顯見原審適用法規確有錯誤，造成債務人在第
    三人之財產，均不得為假扣押及依強制執行法第135條債權
    假扣押，同法第120條第2項對第三人不承認債務人債權所提
    起確認債權存在訴訟，將成具文。
  (三)原審以系爭存款為金錢寄託關係，駁回上訴人之請求，然查
    ：
    1.本件不動產登記所有權人為甲○○，依原證3買賣契約書
    由乙○○代理出售，被上訴人提出之不動產買賣契約書等文
    書，買受人均為「甲○○」更名前之「邱柏誠」，則甲○○
    有無出資及資力購買，均非信託法第1條之信託法律關係，
    況乙○○以因受限於國民住宅條例第5條規定，暫行信託登
    記在甲○○名下，及甲○○未實際出資，當時甫退役，無任
    何資力，對該不動產自無實質權源而非所有權人，顯與所有
    權登記及代理授權出售並收取系爭價款不符。
  2.第一信用合作社與乙○○間，固屬金錢寄託關係，惟該款項
    係乙○○代甲○○出售房屋價款，即屬甲○○之財產，不因
    信用第一合作社存款為寄託關係，即不得為執行，否則債務
    人以第三人名義之存款均不得執行，亦有金融機構處分人頭
    詐欺存款之處理報導可參。
貳、被上訴人方面：
一、聲明：上訴駁回。
二、陳述：除與原判決記載相同者，茲引用外，補稱略以：
  (一)上訴人認為其有即受確認判決之法律上利益云云，顯非可採
    ：蓋以上訴人所提起本件確認之訴，既不生民事訴訟法第52
    9條第1項所定起訴效力，是縱經判決確認甲○○對於乙○○
    在系爭帳戶內之存款有債權存在，亦不能除去上訴人之不安
    狀態，難認上訴人有即受確認判決之法律上利益。上訴人援
    引93年5月5日修正關稅法第48條第4項規定，惟本案發生時
    點在92年間，依法律不溯及既往原則，何以能適用上開規定
    ，作為其得提起確認之訴或得代位行使權利之論據？
  (二)上訴人援引最高法院65年台抗字第44判決要旨，業已明確認
    定民事訴訟法第529條第1項所謂之起訴，應單純指給付之訴
    ，並不包括其他訴訟，上訴人曲解前開判例意旨，僅摘用所
    謂得以確定私權等語，而為有利於己之主張，卻忽略判決本
    文全文重點在於取得給付之確定判決，不包括其他等關鍵，
    自難謂為適法。是本件上訴人於原審提出確認之訴，代替給
    付之訴，顯然欠缺確認之訴之法律上利益，亦不符合民事訴
    訟法第529條第1項之要件。
  (三)系爭建物登記為甲○○，僅係暫時性之信託登記：
  1.上訴人對於被上訴人所主張之類似信託之法律關係，並未提
    出任何反證或說理，徒引信託法第1條條文，遂謂上訴人均
    非信託法第一條之信託法律關係，顯然有理由不備之嫌。況
    信託法係於85年1月26日制訂公布，本件事實，即乙○○暫
    以甲○○名義購置第二間國宅之發生時間點，早於信託法制
    訂之前即已完成，上訴人徒以事後制訂之信託法第1條，指
    摘系爭類似信託之法律關係，不適用信託法第1條云云，顯
    牴觸法律不溯及既往原則，其論理顯然難謂妥適。
  2.上訴人僅以系爭房屋之土地登記簿謄本或建築改良物登記簿
    謄本登記之名義人，遂直接認定實際所有權人為甲○○，或
    乙○○係為甲○○出賣系爭不動產，甲○○對乙○○有不動
    產買賣價金返還請求權云云，殊不知當時甲○○甫服完兵役
    ，根本毫無資力可以購賣系爭不動產，更遑論實際出資購買
    。本件事實乃乙○○受限於國民住宅條例第5條規定，故暫
    行信託登記在甲○○名下，甲○○既未實際出資，對該不動
    產自無實質權源可信，系爭不動產亦非甲○○所有，如上訴
    人仍主張甲○○對於乙○○有不動產買賣價金之返還請求權
    ，自應就實質所有權或出資人確為甲○○之部分，負實質之
    舉證責任，難僅以權狀登記名義人誰屬，遂直接推論乙○○
    有返還前揭買賣價款之義務。
    理  由
一、本件上訴人之法定代理人於原審由朱恩烈變更為詹昭鐶，上
    訴人具狀聲明承受訴訟，核無不合，應予准許。
二、上訴人主張：被上訴人甲○○因違反海關緝私條例，經上訴
    人於92年10月13日對被上訴人甲○○處分科罰鍰104萬6559
    元。上訴人於同年11月6日向台北高等行政法院對被上訴人
    甲○○聲請假扣押裁定獲准後向法務部行政執行署台北行政
    執行處聲請查封被上訴人甲○○所有坐落台北市○○區○○
    段3小段491地號土地及其上門牌號碼台北市○○區○○街68
    號6樓之1號房屋時，發覺被上訴人甲○○已於同年10月18日
    將系爭房地售予他人，被上訴人甲○○並授權母親即被上訴
    人乙○○簽訂買賣契約及受領價金，而該不動產價金經代辦
    履約保證之安信經理股份有限公司於同年11月28日結算後將
    餘額匯入被上訴人乙○○指定之台北市第一信用合作社士林
    分社000000000000號帳戶（下稱系爭帳戶）內
    ，被上訴人甲○○依民法第541條第1項之規定得請求被上訴
    人乙○○交付該帳戶內之存款104萬6559元。嗣上訴人於同
    年12月29日向原法院民事庭對被上訴人甲○○、蘇雅杰聲請
    假扣押裁定獲准後向原法院民事執行處聲請扣押被上訴人乙
    ○○對台北市第一信用合作社之存款債權，經原法院民事執
    行處於93年1月12日核發執行命令，禁止被上訴人乙○○在
    104萬6559元及執行費8372元之範圍內向台北市第一信用合
    作社士林分社收取存款，被上訴人蘇雅杰對上開假扣押裁定
    提起抗告，經本院認定上訴人得以自己名義代位被上訴人甲
    ○○對被上訴人乙○○為假扣押而於同年2月17日裁定駁回
    其抗告。又上訴人亦向法務部行政執行署台北行政執行處聲
    請扣押被上訴人甲○○對被上訴人乙○○之債權，經法務部
    行政執行署台北行政執行處於同年2月13日對被上訴人2人發
    執行命令，禁止被上訴人甲○○在104萬6559元範圍內收取
    對被上訴人乙○○之債權或為其他處分，被上訴人乙○○亦
    不得對被上訴人甲○○清償，被上訴人乙○○未對該執行命
    令聲明異議。惟被上訴人乙○○嗣後向原法院民事庭聲請命
    上訴人限期起訴，經鈞院民事庭於同年6月10 日限期上訴人
    就欲保全執行之請求，向管轄法院起訴，為此提起本訴，請
    求確認被上訴人甲○○對被上訴人乙○○在第三人台北市第
    一信用合作社士林分社系爭帳戶存款104萬6559元債權存在
    。
三、被上訴人則以：上訴人既主張被上訴人甲○○得請求被上訴
    人乙○○交付帳戶內之存款，並以自己名義代位被上訴人甲
    ○○對被上訴人乙○○聲請假扣押，上訴人自應代位被上訴
    人甲○○對被上訴人乙○○提起給付訴訟而非確認訴訟。上
    訴人提起本件確認之訴，無法除去買賣價金業已移轉之危險
    ，無即受確認判決之法律上利益。又被上訴人乙○○因受限
    於國民住宅條例第5條規定將系爭房地暫時信託登記於被上
    訴人甲○○名下，被上訴人乙○○取得買賣價金有正當權源
    等語資為抗辯。
四、兩造不爭執之點：
(一)被上訴人甲○○因違反海關緝私條例案件，經上訴人於92年
    10月13日核發處分書科處罰鍰104萬6559元，被上訴人甲○
    ○遲未繳納，上訴人即依法向台北高等行政法院聲請假扣押
    ，並經該院以92年度全字第102號裁定在案。
(二)上訴人依假扣押裁定向法務部行政執行署台北行政執行處請
    求就被上訴人甲○○所有坐落台北市○○區○○段3小段
    491地號土地及其上建物為假扣押強制執行時，被上訴人甲
    ○○不動產已由被上訴人乙○○ (即被上訴人甲○○之母)
    代理，出售予第三人，並已辦妥不動產登記，有關該不動產
    之出售及收取價金，經由安信建築經理股份有限公司計算，
    已全數匯入被上訴人乙○○在第三人台北市第一信用合作社
    士林分社000-00-000000-0號帳戶。
(三)上訴人以上證二假扣押裁定，經法務部行政執行署台北行政
    執行處於93年2月13日以92年度全執特專字第73號執行命令
    ，禁止義務人即被上訴人甲○○向被上訴人乙○○收取或為
    其他處分，第三人即被上訴人乙○○亦不得對義務人清償，
    被上訴人乙○○迄未就該行政執行處執行命令提出異議。
(四)上訴人依強制執行法第135條及民法第242條，聲請台灣士林
    地方法院以92年度裁全字第4185號假扣押裁定、本院93年度
    抗字第450號裁定確定在案，並經台灣士林地方法院於92年
    1月12日核發士院儀93執全高字第28號執行命令，禁止被上
    訴人乙○○在104萬6559元及執行費8372元之範圍內向第三
    人台北市第一信用合作社士林分社收取存款債權扣押在案，
    經被上訴人乙○○聲請台灣士林地方法院以93年度聲字第
    311號裁定限期起訴。
(五)被上訴人甲○○之處分案件，業經確定而有執行力。
    以上之事實，為兩造所不爭執，並有台北關稅局92年10月13
    日處分書、台灣高等行政法院92年度全字第102號裁定、92
    年10月18日不動產買賣合約書、授權書、代辦履約保證委任
    契約書、92年11月28日安信建築經理股份有限公司專戶資金
    交易及利息結算明細表各乙件、支票二紙、法務部行政執行
    署台北行政執行處93年2月13日北執禮92年全執特字第73號
    執行命令、原法院92年度裁全字第4815號、93年度聲字第
    311號民事裁定、本院93年度抗字第450號裁定、原法院民事
    執行處93年1月12日士院儀93執全高字第28號執行命令等影
    本各乙份在卷可稽，自堪信為真實。
五、兩造爭執之點：上訴人提起本件確認之訴有無即受確認判決
    之法律上利益？如有，被上訴人甲○○對被上訴人乙○○在
    系爭帳戶內之存款是否有債權存在？茲分述如下：
六、上訴人主張被上訴人甲○○因違反海關緝私條例經科罰鍰
    104萬6559元。上訴人向台北高等行政法院對被上訴人甲○
    ○聲請假扣押裁定獲准後向法務部行政執行署台北行政執行
    處聲請查封系爭房地時發覺系爭房地已售予他人，被上訴人
    甲○○並授權被上訴人乙○○簽訂買賣契約及受領價金，而
    該不動產價金經代辦履約保證之安信經理股份有限公司結算
    後將餘額匯入被上訴人乙○○指定之系爭帳戶內。嗣上訴人
    向原法院民事庭對被上訴人甲○○、蘇雅杰聲請假扣押裁定
    獲准後向原法院民事執行處聲請扣押被上訴人乙○○對台北
    市第一信用合作社之存款債權，經本院民事執行處於93年1
    月12日核發扣押命令，被上訴人蘇雅杰對上開假扣押裁定提
    起抗告，經本院裁定駁回。又上訴人亦向法務部行政執行署
    台北行政執行處聲請扣押被告甲○○對被上訴人乙○○之債
    權，經法務部行政執行署台北行政執行處對被上訴人二人發
    扣押命令。惟被上訴人乙○○嗣後向原法院民事庭聲請命上
    訴人限期起訴，經原法院民事庭限期上訴人就欲保全執行之
    請求，向管轄法院起訴，已如上述，自堪信為真。
七、按確認之訴非上訴人有即受確認判決之法律上利益者，不得
    提起。所謂即受確認判決之法律上利益，係指法律關係之存
    否不明確，上訴人主觀上認其在法律上之地位有不安之狀態
    存在，且此種不安之狀態，能以確認判決將之除去者而言，
    若縱經法院判決確認，亦不能除去其不安之狀態者，即難認
    有受確認判決之法律上利益（最高法院22年台上字第1240號
    判例意旨參照）。次按民事訴訟法第529條第1項規定「本案
    尚未繫屬者，命假扣押之法院應依債務人聲請，命債權人於
    一定期間內起訴」，此之所謂起訴，係指依訴訟程序提起訴
    訟，得以確定其私權之存在，而取得給付之確定判決者而言
    （最高法院65年台抗字第44號判例意旨參照）。是如僅提起
    確認之訴，不生該條所定起訴之效力（吳明軒著中國民事訴
    訟法下冊第1600頁參照）。經查上訴人因其提起本訴係因被
    上訴人乙○○向原法院聲請命上訴人於一定期間內起訴，經
    原法院裁定限期上訴人就欲保全執行之請求，向管轄法院起
    訴。惟上訴人提起本件確認訴訟，既不生民法第529條第1項
    所定起訴之效力，原法院仍應依同條第4項之規定撤銷該假
    扣押裁定，並於撤銷假扣押裁定後撤銷93年1月12日核發之
    扣押命令。是本件縱經判決確認被上訴人甲○○對被上訴人
    乙○○在系爭帳戶內之存款有債權存在，亦不能除去上訴人
    之不安狀態，揆諸首揭說明，自難認上訴人有即受確認判決
    之法律上利益。上訴人雖主張：如不許其提起確認之訴，則
    強制執行法第135條、第120條第2項之規定均成具文云云，
    惟查所謂即受確認判決之法律上利益，係指法律關係之存否
    不明確，上訴人主觀上認其在法律上之地位有不安之狀態存
    在，且此種不安之狀態，能以確認判決將之除去者而言，若
    縱經法院判決確認，亦不能除去其不安之狀態者，即難認有
    受確認判決之法律上利益，且民事訴訟法第529條第1項規定
    「本案尚未繫屬者，命假扣押之法院應依債務人聲請，命債
    權人於一定期間內起訴」，此之所謂起訴，係指依訴訟程序
    提起訴訟，得以確定其私權之存在，而取得給付之確定判決
    者而言，已如上述，故上訴人尚非不得提起給付之訴或其他
    訴訟，以保障其權利，上訴人捨此合法程序而不為，誤解法
    律規定，其上述主張，尚屬無據。
八、退萬步言，縱令上訴人提起本件確認之訴有有即受確認判決
    之法律上利益，惟按當事人主張有利於己之事實者，就其事
    實有舉證之責任，民事訴訟法第277條訂有明文。上訴人既
    主張被上訴人甲○○對被上訴人乙○○在系爭帳戶內之存款
    有債權存在之事實，自應就其所主張之事實負舉證責任。經
    查，本件上訴人訴之聲明係請求確認被上訴人甲○○對被上
    訴人乙○○在台北市第一信用合作社系爭帳戶存款104萬
    6559元債權存在。又台北市第一信用合作社接受安信經理股
    份有限公司匯予被上訴人乙○○之款項，台北市第一信用合
    作社與被上訴人乙○○間，乃屬金錢寄託關係。按寄託物為
    金錢時，推定受寄人無返還原物之義務，僅須返還同一數額
    。被上訴人乙○○對台北市第一信用合作社行使寄託物返還
    請求權時，台北市第一信用合作社僅須返還同一數額之金錢
    予被上訴人乙○○。被上訴人乙○○無從直接交付系爭帳戶
    內之特定金錢予被上訴人甲○○，僅能自台北市第一信用合
    作社取得同一數額之金錢後交付予被上訴人甲○○。又民法
    第541條第1項規定：「受任人因處理委任事務，所收取之金
    錢、物品及孳息，應交付於委任人」，係指受任人因處理事
    務，事實上由第三人所受取之金錢、物品、孳息應交付於委
    任人而言。本件縱令認被上訴人甲○○得依民法第541條第
    1項之規定請求被上訴人乙○○交付自第三人所受取之金錢
    ，被上訴人乙○○亦僅須返還同一數額之金錢予被上訴人甲
    ○○，並不負返還特定帳戶內之特定金錢予被上訴人甲○○
    之義務。上訴人主張被上訴人甲○○得依民法第541條第1項
    之規定請求被上訴人乙○○交付系爭帳戶內之存款，尚有誤
    會。上訴人雖提出不動產買賣合約書、授權書、代辦履約保
    證委任契約書、日安信建築經理股份有限公司專戶資金交易
    及利息結算明細表各乙件、支票二紙為證，然此僅足證被上
    訴人甲○○已將系爭房地售予他人，並授權母親即被上訴人
    乙○○簽訂買賣契約及受領價金之代理關係存在，兩造間之
    代理關係既非無權代理，被上訴人乙○○所代理之法律行為
    ，對於本人即被上訴人甲○○發生效力，被上訴人甲○○即
    不得主張被上訴人乙○○所代理之上述法律行為對其不生效
    力。是上訴人主張依不動產價金返還請求權之法律關係，被
    上訴人乙○○負有交付系爭帳戶內之存款予被上訴人甲○○
    之義務，並請求確認被上訴人甲○○有請求被上訴人乙○○
    交付系爭帳戶內之存款104萬6599元之債權存在云云，即屬
    無據。
九、從上所述，上訴人起訴請求確認被上訴人甲○○對被上訴人
    乙○○在台北市第一信用合作社士林分社系爭帳戶存款104
    萬6559元債權存在，難認上訴人有即受確認判決之法律上利
    益，其主張為無理由，應予駁回。原審為上訴人敗訴之判決
    ，並無不合。上訴意旨指摘原判決不當，求予廢棄改判，為
    無理由，應予駁回。
十、本件事證已臻明確，兩造關於被上訴人間是否適用信託法之
    規定及其餘主張與舉證，與本件判決結果無涉，毋庸一一審
    酌，併予敘明。
十一、據上論結，本件上訴為無理由，依民事訴訟法第449條第1
    項、第78條，判決如主文。
中　　華　　民　　國　　94　　年　　4 　　月　　6 　　日
                  民事第八庭審判長法  官 李瓊蔭
                                  法  官 游明仁
                                  法  官 魏麗娟
正本係照原本作成。
不得上訴。
中　　華　　民　　國　　94　　年　　4 　　月　　6 　　日
                                  書記官 曾瓊安
